高雄高等行政法院判決　　　　　　　　　　　　　　　九十年度訴字第二一八九號
　　　　　　　　　　　　　　　.
　　原　　　告　甲○○
　　訴訟代理人　陳旻沂律師
　　複 代 理人　吳艾黎律師
　　被　　　告　財政部台灣省南區國稅局
　　代　表　人　乙○○　局長
　　訴訟代理人　丁○○
　　　　　　　　己○○
　　　　　　　　戊○○
右當事人間因遺產稅事件，不服財政部中華民國九十年十月三十一日台財訴字第○九
○一三五五九六七號訴願決定，提起行政訴訟。本院判決如左：
　　主  文
原告之訴駁回。
訴訟費用由原告負擔。
　　事  實
一、事實概要：
    緣原告之父凌若深於民國（下同）八十三年十一月二十九日死亡，所遺坐落高雄
    縣橋頭鄉○○○段五三之四、一五四三、一九一一地號及五里林段五五一地號等
    四筆農地，遺產價值為新台幣（下同）二四、七四六、二五六元，由原告（即繼
    承人）一人繼承經營農業生產，經被告依行為時遺產及贈與稅法第十七條第一項
    第五款但書規定，核准扣除地價全數，免徵遺產稅，並依農業發展條例第三十一
    條規定予以列管五年。嗣經被告於八十七年三月十三日派員清查是否繼續經營農
    業生產結果，發現其中坐落橋頭鄉○里○段五五一地號農地，並無繼續經營農業
    生產使用，乃重新核定遺產淨額一一、一七七、九五六元及補徵遺產稅額二、一
    四○、七八六元。原告不服，申經復查結果，未獲變更，提起訴願，亦遭決定駁
    回，遂提起本件行政訴訟。
二、兩造聲明：
（一）原告聲明求為判決：訴願決定及原處分（含復查決定）均撤銷。
（二）被告聲明求為判決：原告之訴駁回。
三、兩造之爭點：
甲、原告主張之理由：
一、查系爭土地上之農舍於八十年十一月六日即已取得使用執照，並自八十一年起即
    按非住非營課徵房屋稅，且按營業用電計費，凡此時間點，均在原告之父凌若深
    於八十三年十一月二十九日死亡之前，亦即上開事實狀態在原告之父凌若深生前
    即已發生存在，且於原告之父凌若深死亡之後亦屬存在，而繼承當時橋頭鄉公所
    亦經實地調查後已就系爭農地核發自耕能力證明予原告，被告亦經調查後而核准
    全數免徵遺產稅，亦即上開事實狀態於辦理繼承當時係屬「供經營農業生產使用
    」，則何以事隔數年後，被告竟就相同之上開事實狀態認定為「非」供經營農業
    生產使用？由以上事實亦可得知，「系爭農舍之用電計費方式為何（營業用？）
    」顯與「系爭農地是否供農業生產使用」間並無關係，從而「系爭農舍之用電量
    多寡」亦應與「系爭農地是否供農業生產使用」無關，而應回歸到系爭農地之實
    際使用狀態來認定是否供農業生產使用。從而被告僅以系爭農舍之用電情形（且
    只是八十六年七月至十一月間短暫之四個月左右期間），未詳加調查說明實際使
    用狀態且又棄八十七年三月十三日派員清查時已無此高用電量狀態之事實不顧，
    即逕予推測「顯係開設工廠且其營業規模不小）云云（開設何種工廠？與農業相
    關否？），顯難謂已盡調查之能事。
二、另管區員警丙○○，其於現場看到的只有放置兩個冷凍櫃而已，亦可證明原告並
    未開設工廠；而丙○○雖又謂該冷凍櫃好像是冰魚，有聞到魚類方面的味道，然
    亦未看到魚，因此，很可能是證人依一般經驗而將現場冷凍庫之味道與生活上較
    常接觸之冷凍海鮮魚類之味道聯想在一起而誤認所致。至於卷附照片所顯示漆有
    「橋頭物流」字樣之圍牆，亦係原告之父於生前即已興建，而遭「橋頭物流」或
    其他公司行號擅自噴漆以作廣告之用（而此現象則於生活環境四處均可見），原
    告並未經營「橋頭物流」，此可由前述之現場狀況並無大型置物架等物流設備及
    貨物以及證人丙○○之證詞得證。
三、按農業發展條例第三條關於用辭之定義，第一款就「農業」定義為：「指利用自
    然資源及農用資材，從事農作、森林、水產、畜牧等動植物產銷之事業」，第十
    款就「農業用地」之定義為：「指供農作、森林、養殖、畜牧及與農業經營不可
    分離之農舍、畜禽舍、倉儲設備、曬場、集貨場、農路、灌溉、排水及其他農用
    之土地。農民團體與合作農場所有直接供農業使用之倉庫、冷凍（藏）庫、農機
    中心、蠶種製造（繁殖）場、集貨場、檢驗場等用地、視同農業用地」，可見農
    產品之「（生）產銷（售）」、「倉庫、冷凍（藏）庫」，均係在供農業使用之
    範圍內，並未被排除，從而被告認為原告所冷藏之稻穀並非自行生產，顯係在買
    賣冷藏米，尚難認為與農業生產使用不可分離云云，亦即將「銷（售）」、「冷
    凍（藏）庫」，均排除在供農業使用之範圍外，顯有違背農業發展條例上揭規定
    之情形。
四、又目前新修正之遺產及贈與稅法第十七條第六款及農業發展條例第三十八條第一
    項，均改為規定承受人自承受之日起五年內，未將該土地繼續作農業使用且未在
    有關機關所令期限內恢復作農業使用，才應追繳應納稅額。再揆諸稅捐稽徵法第
    一條之一規定：「財政部依本法或稅法所發布之解釋函令，對於據以申請之案件
    發生效力。但有利於納稅義務人者，對於尚未核課確定之案件適用之」，可見本
    案亦應適用新修正之遺產及贈與稅法及農業發展條例等規定，若此，則本案既未
    有「有關機關已令限期恢復作農業使用，而原告未遵限辦理」之情形，則自不得
    追繳（補徵）應納遺產稅額。另系爭農舍只佔系爭農地約三分之一面積，其餘三
    分之二面積仍有種植農作物而屬供農業使用，從而如應補徵遺產稅，也應只就該
    三分之一面積計算補徵即可，始符比例原則。
乙、被告主張之理由：
一、按「遺產中之農業用地，由繼承人或受遺贈人，繼續經營農業生產者，扣除其土
　　地價值之半數。但由能自耕之繼承人一人繼承，繼續經營農業生產者，扣除其土
　　地價值之全數。」為行為時遺產及贈與稅法第十七條第一項第五款所明定。又「
　　依農業發展條例第三十一條規定免徵遺產稅或贈與稅之案件，其所繼承或承受之
　　農業用地，在其經營農業生產不滿五年期間內雖部分面積未繼續經營農業生產，
　　仍應依同條但書之規定，就全部免稅土地追繳應納稅賦。」、「家庭農場之農業
    用地，由能自耕之繼承人一人繼承，繼續經營農業生產，經核准全數免徵遺產稅
    後，如繼續經營不滿五年，應依農業發展條例第三十一條規定，追繳應納稅額。
    」亦分別為財政部七十八年八月三日台財稅第000000000號及八十三年
    七月八日台財稅第八三○二九六○一八號函釋有案。
二、查被告於八十七年三月十三日清查系爭土地是否繼續經營農業生產結果，發現除
    高雄縣橋頭鄉○○○段五三之四、一五四三、一九一一地號等三筆農地種植水稻
    及甘蔗，繼續經營農業生產外，橋頭鄉○里○段五五一地號土地，為部分土地舖
    沙種植幼苗，部分土地上（約三分之一面積）蓋有建築物（農舍）（座落橋頭鄉
    ○○村○○路忠孝巷二八號），經查該農舍八十一年至八十六年房屋稅按非住家
    非營業課稅，八十一年至八十六年均有按營業用電計費，且八十六年七月至十一
    月每二個月用電均達數萬度，繳納電費均在萬元至十餘萬元之鉅，認係開設工廠
    且其營業規模不小，未繼續經營農業生產至為明顯，乃重新核定遺產淨額一一、
    一七七、九五六元及應補遺產稅額二、一四○、七八六元。
三、再查，原告訴稱八十六年七月至十一月用電量較多，係因該期間曾引進冷藏設備
    試用冷藏農產品保鮮效果，為查明該期間用電量較多，是否與農業使用不可分離
    ，經被告於八十八年一月十一日以南區國稅法字第八八○○二一七一號函請原告
    就該農舍引用何種冷藏設備、設備來源、用電量情形、如何使用、冷藏何種農產
    品、如何引進、農產品出處為何等事項詳加說明，並檢附相關證明文件供核，原
    告於八十八年一月二十五日函復稱：「本人於八十六年五月間由朋友介紹試儲冷
    凍米，經考慮覺得可以一試，乃由朋友協助安裝冷凍設備一套，以本人原有農舍
    作為場地儲存收割之稻穀，於同年六月起安裝，因該設備係取自解體船之中古貨
    ，試過程不太順利，而且效能不佳，完全不符合成本效益，故此一試驗並未成
    功，該冷凍設備品牌是ｍｙｃｏｍ，約六十馬力，因取自解體船，故無法提供其
    相關證明文件云云。」惟無法就其主張提供相關證明文件，以實其說。另訴稱八
    十六年七月至十一月用電量增加，並非開設工廠使用，僅試行製作冷凍農產品失
    敗，相關設備亦於八十六年底全部拆除並搬離農舍，身為自耕農不知保存並收集
    憑證，當初試作安裝人員又找不到，無法取得相關證明文件。按「當事人主張事
    實須負舉證責任，倘其所提出之證據不足為主張事實之證明，自不能認其主張之
    事實為真實。」行政法院三十六年度判字第十六號著有判例，原告既未能提示具
    體事證以實其說，自難認其主張為真實。
四、又原告所稱冷藏收割後之稻穀，經查並非其自行生產，係其所買進，原告即不得
    否認其係為買賣冷藏米之營業行業，是系爭土地於八十六年七月至十一月每二個
    月用電達數萬度，繳納電費均在萬元至十餘萬元，尚難認為與農業生產使用不可
    分離，又農業發展條例第三條第一項第八款、第九款及第十款第三目規定：「合
    作農場：指依合作社法設立之農場。」、「農民團體：指依法組織之農會、漁會
    、農業合作社及農田水利會。」、「農民團體與合作農場所有直接供農業使用之
    倉庫、冷凍（藏）庫、農機中心、蠶種製造（繁殖）場、集貨場、檢驗場等用地
    ，視同農業用地。」與本件為個人經營買賣冷藏米有別，該農舍既非作農業使用
    ，被告依首揭法條規定，追繳應納稅賦，並無不合。另本件繼承日為八十三年十
    一月二十九日，自應依行為時相關法令規定辦理，原告援引八十九年一月二十六
    日修正後之遺產及贈與稅法第十七條第一項第六款規定，顯係誤解。
　　理  由
一、按「遺產中之農業用地，由繼承人或受遺贈人，繼續經營農業生產者，扣除其土
    地價值之半數。但由能自耕之繼承人一人繼承，繼續經營農業生產者，扣除其土
    地價值之全數。」、「家庭農場之農業用地，其由能自耕之繼承人一人繼承或承
    受，而繼續經營農業生產者，免徵遺產稅或贈與稅，並自繼承或承受之年起，免
    徵田賦十年。但如繼續經營不滿五年者，應追繳應納稅賦；‧‧‧。」分別為行
    為時遺產及贈與稅法第十七條第一項第五款、農業發展條例第三十一條所明定。
    又稅務案件之違法時點，係以課稅事實發生時之法律或事實狀態為判斷核課處分
    合法性之基準，在行政訴訟或訴願中其狀態變更固不必予以斟酌，即課稅事實發
    生至原處分或復查決定做成之前，法律或事實狀態有所改變亦不影響處分或決定
    之合法性（參照吳庚著行政爭訟法論，修訂版頁二○一）。蓋因訴願程序在性質
    上為「事後程序」，是行政程序完成後，為處理當事人間權益侵害事件的「行政
    爭訟程序」，著重於第三機關進行爭議的裁決，並非原處分機關所開啟之「行政
    事前程序」的延長，所以原則上在訴願程序中，違法判斷基準應在「行政處分作
    成時」（參照台灣本土法學，第二十三期，頁七）。另財政部七十八年八月三日
    台財稅第000000000號函釋：「依農業發展條例第三十一條規定免徵遺
    產稅或贈與稅之案件，其所繼承或承受之農業用地，在其經營農業生產不滿五年
    期間內雖部分面積未繼續經營農業生產，仍應依同條但書之規定，就全部免稅土
    地追繳應納稅賦。」核其內容尚與行為時遺產及贈與稅法第十七條第一項第五款
    、農業發展條例第三十一條之立法意旨無違，自得予以援用，合先敘明。
二、本件原告之父凌若深於八十三年十一月二十九日死亡，所遺坐落高雄縣橋頭鄉○
    ○○段五三之四、一五四三、一九一一地號及五里林段五五一地號等四筆農地，
    由原告一人繼承經營農業生產，經被告依行為時遺產及贈與稅法第十七條第一項
    第五款但書規定，核准扣除地價全數，免徵遺產稅，並依農業發展條例第三十一
    條規定予列管五年，嗣經被告於八十七年三月十三日派員清查是否繼續經營農業
    生產結果，發現其中坐落橋頭鄉○里○段五五一地號農地，並無繼續經營農業生
    產使用等情，此有現場照片、台灣電力公司高雄區營業處八十七年五月十五日高
    區費核字第八七０五─００七四號函及所附用戶繳費資料明細表等影本附於原處
    分卷可稽。而原告提起本件訴訟係以系爭土地之使用狀況屬於農業發展條例第三
    條第一項第十款之「農業用地」，且依稅捐稽徵法第一條之一規定，本件應可適
    用新修正之遺產及贈與稅法第十七條第六款及農業發展條例第三十八條第一項之
    規定，即由承受人自承受之日起五年內，未將該土地繼續作農業使用且未在有關
    機關所令期限內恢復作農業使用，才應追繳應納稅額；另系爭土地上之農舍只佔
    該農地約三分之一面積，其餘三分之二面積仍有種植農作物而屬供農業使用，從
    而如應補徵遺產稅，也應只就該三分之一面積計算補徵，始符比例原則等語，資
    為爭執。
三、經查，本件系爭土地（即五里林段五五一地號）原告繼承時因該農地建有自用農
    舍，其餘空地種植蔬菜，且有自耕能力證明，被告乃准予扣除地價全數，免徵遺
    產稅等情，業經本院調取原遺產稅核定案卷閱明屬實。被告嗣於八十七年三月十
    三日派員清查發現，系爭土地由碎石地面舖上一層新的壤土，並種植果樹幼苗，
    數量稀疏，此有被告勘查現場時所拍攝之照片附於（更正）遺產稅核定案卷足稽
    ，則由系爭土地原碎石地面未加以挖除即舖上新的壤土，不利於植物根部向下生
    長，及所種植果樹幼苗密度過稀，不合常理等情觀之，顯見系爭土地在此之前並
    未供農業使用。參以系爭土地上之農舍用電情形，原告自八十三年六月起至八十
    五年九月止，除八十三年十二月及八十四年一月用電度數為二七五度、八十四年
    六、七月用電度數為五度、同年八、九月用電度數為三度外，其餘月份用電度數
    均為零，足見上開農舍約有二年餘之時間處於停止用電之狀態，嗣於八十五年十
    月起始又開始使用電力，而自八十六年六月起至同年十一月止，用電量突然增加
    ，最高時用電度數達四九、三二０度，電費高達一七六、五七三元，此有台灣電
    力公司高雄區營業處八十七年五月十五日高區費核字第八七０五─００七四號函
    及所附用戶繳費資料明細表等影本附於原處分卷可按，則由該農舍大量用電之情
    形觀之，益證該農舍顯非單純供農業使用。原告雖主張其係因進行冷藏米的實驗
    ，而導致用電量大增，且農業發展條例第三條第一項第十款之「農業用地」亦包
    含「（生）產銷（售）」、「倉庫、冷凍（藏）庫」等用途云云。然據證人即系
    爭土地轄區分駐所警員丙○○到庭證稱：「當時（系爭土地上之農舍）是在一條
    馬路旁邊，是一個倉庫，我當管區有去瞭解，其好像是作冷凍櫃的倉庫。」、「
    ．．．有兩個冷凍櫃，是大型的（長度約六公尺）．．．」、「我去瞭解過，有
    聞到魚類方面的味道」等語，另經本院提示現場照片中牆壁上有寫「橋頭物流」
    ，是否係在系爭土地上之圍牆上的字，證人丙○○亦陳稱：「建築物是他們的，
    有圍牆，是他們的圍牆沒錯。」（詳見本院九十一年七月二十三日準備程序筆錄
    ）。綜上證人所述，可見系爭土地上之農舍內所擺設之冷凍櫃係屬大型營業用之
    冷凍櫃，而非一般家用之冰櫃，且係做冷藏魚貨之倉儲使用。而上開冷凍櫃設如
    原告所述係供冷藏米使用，因稻米之存放，均係將稻米乾燥後以真空包裝販售，
    既方便且稻米又不易受潮，如依原告所述方法冷藏稻米，不但冷藏耗電量高不敷
    成本，且因冷凍櫃內溫度較低，容易凝結水氣，致稻米易受潮，反不容易保存，
    故原告上開主張，顯有違常情，自不足採。退而言之，縱令原告所述可採，因其
    本身並未生產稻米，則其冷藏稻米買賣，亦屬營業行為，而農業發展條例第三條
    第一項第十款第三目雖規定：「農民團體與合作農場所有直接供農業使用之倉庫
    、冷凍（藏）庫、農機中心、蠶種製造（繁殖）場、集貨場、檢驗場等用地。」
    其所謂冷凍庫係指直接供農業使用者而言，核與本件原告所述由其經營冷藏米買
    賣尚屬有間，故系爭土地及該地上之農舍乃非供農業使用至明。
四、原告另主張依據稅捐稽徵法第一條之一規定，本件應適用新修正之遺產及贈與稅
    法第十七條第六款及農業發展條例第三十八條第一項規定，即承受人自承受之日
    起五年內，未將該土地繼續作農業使用，且未在有關機關所令期限內恢復作農業
    使用，才應追繳應納稅額云云。惟按稅捐稽徵法第一條之一規定：「財政部依本
    法或稅法所發布之解釋函令，對於據以申請之案件發生效力。但有利於納稅義務
    人者，對於尚未核課確定之案件適用之。」乃係就行政機關所為之函令應如何適
    用所為之規定，而本件所涉及者為法律之變更，並非行政機關之函令變更，自無
    稅捐稽徵法第一條之一之適用。又揆諸首揭說明，稅務案件之違法時點，係以課
    稅事實發生時之法律或事實狀態為判斷核課處分合法性之基準，故本件系爭土地
    及該地上之農舍因未供農業使用，而課稅事實發生時之遺產及贈與稅法及農業發
    展條例均未規定「未在有關機關所令期限內恢復作農業使用，才應追繳應納稅額
    」，嗣後上開法律規定縱使已經修正，增加上述條件，始得追繳遺產稅，然本「
    實體從舊」原則，本件亦無從援用上開新修正之法律規定，自不待言。又原告主
    張本件系爭土地僅有三分之一未作農用，如應補徵遺產稅，也應只就該三分之一
    面積計算補徵即可，始符比例原則云云。惟系爭土地於繼承後因未作農業使用，
    即已不符合行為時遺產及贈與稅法第十七條第一項第五款及農業發展條例第三十
    一條之免課稅事實，而構成課稅之要件，其效力自及於同一筆土地全部，自無法
    再細分那一部分供農業使用不應追繳遺產稅，那一部分非供農業使用，應追繳遺
    產稅，則本件依財政部七十八年八月三日台財稅第000000000號函釋，
    應就全部免稅土地追繳應納稅賦，核與比例原則尚屬無涉。
五、綜上所述，原告之主張既不足取，因系爭農地於繼承後未繼續供農業使用，被告
    乃依行為時遺產及贈與稅法第十七條第一項第五款、農業發展條例第三十一條規
    定，重新核定該部分遺產淨額一一、一七七、九五六元及補徵遺產稅額二、一四
    ○、七八六元，於法並無違誤，訴願決定予以維持，亦無不合。原告起訴意旨求
    為撤銷，為無理由，應予駁回。
六、據上論結，本件原告之訴為無理由，依行政訴訟法第一百九十五條第一項後段、
    第九十八條第三項前段，判決如主文。
中　　　華　　　民　　　國    九十一　　年　  　八　　　月　　  三十　　日
                              高雄高等行政法院第一庭
                                          審判長法官　陳光秀
                                          法      官　楊惠欽
                                          法      官　李協明
右為正本係照原本作成。
如不服本判決，應於判決送達後二十日內向本院提出上訴書狀，其未表明上訴理由者
，應於提起上訴後二十日內向本院提出上訴理由書（須按對造人數附繕本）；如於本
判決宣示或公告後送達前提起上訴者，應於判決送達後二十日內補提上訴理由書（須
附繕本）。未表明上訴理由者，逕以裁定駁回。
提起上訴應預繳送達用雙掛號郵票七份（每份三十四元）。
中　　　華　　　民　　　國    九十一　　年　  　八　　　月　　  三十　　日
                                          法院書記官  蔡玫芳
